【裁判字號】    92,上訴,2088
【裁判日期】    921231
【裁判案由】    殺人未遂等
【裁判全文】
臺灣高等法院臺中分院刑事判決                  九十二年度上訴字第二八八號
    上  訴  人
    即  自訴人
   （即反訴被告）  丙○○
    上  訴  人
    即  自訴人     丁○○
    上  訴  人
    即  被  告
   （即反訴原告）  甲○○
    右  一  人
    指定辯護人  本院公設辯護人  乙○○
右上訴人因被告甲○○殺人未遂等、反訴被告丙○○因傷害案件，不服臺灣彰化地方
法院九十二年度自字第三三號中華民國九十二年八月七日第一審判決，提起上訴，本
院判決如左：
    主  文
上訴駁回。
    事  實
一、緣丙○○於民國九十二年四月二十八日晚九時許，至彰化縣福興鄉○○村○○街
    十二之七號柯添煙之住處，與柯添煙、王炳南一同飲酒聊天，後有一名喚「明宏
    」之人士亦到該處，而甲○○於同日晚十時許，亦到該處參與，席間丙○○與甲○○曾有言詞相譏之舉，嗣於同日約近於晚十二時許，丙○○欲行離開，惟其之
    座車後面停有甲○○所駕駛之自小客車，丙○○遂要求甲○○移動車輛使其能順
    利駛離，但甲○○因有不悅，乃將車輛鑰匙丟給丙○○，丙○○見狀，心生不滿
    ，乃基於普通之傷害犯意，於該時、地，除拾起該鑰匙外，並與甲○○發生拉扯
    ，且徒手毆打甲○○，使甲○○之身體受有頭部外傷、腦震盪挫傷併蜘蛛膜下出
    血、肢體多處擦挫傷及腦震盪後遺症等處傷害，嗣經王炳南等人勸架後，甲○○
    即欲行離開，此時，丙○○以電話通知其妻舅丁○○駕車前來，於丁○○駛車牌
    號碼Ａ５─６５１０號自小客車到柯添煙住處時，王炳南曾趨前表示，因一時飲
    酒而起，故勿生事端，惟丁○○仍追向前去，但甲○○業已關妥車門而揚長離去
    。丁○○隨後亦即駕駛該車牌號碼Ａ５─６５１０號自小客車附載丙○○沿相同
    路線離去（因至柯添煙僅有一條道路），迨丁○○駕駛前開車輛行至距柯添煙住
    家約一、二百公尺之產業道路時，甲○○因前遭丙○○毆打成傷，心有不甘，乃
    糾眾與七、八名左右之已成年人駕車而至，甲○○與該等七、八名之不詳姓名之
    成年人遂共同基於普通傷害之概括犯意聯絡，分持不明器物，連續擊毆丙○○、
    丁○○，使丙○○身體受有頭部其他開放性傷口、臉、頭皮及頸之挫傷、胸壁挫
    傷、右眼外眼部傷淤血、腫脹及結膜下出血；丁○○身體受有頭部外傷、多處頭
    皮撕裂傷（五公分、一．五公分、三公分、二公分）、上肢及下肢多處擦傷及挫
    、左手第五指指骨折及背部多處挫傷等傷害，後甲○○與該七、八名左右之已成
    年人另基於共同毀損之犯意聯絡，分持該不明器物，砸毀丁○○所駕駛之車牌號
    碼Ａ５─６５１０號自小客車之玻璃，足以生損害於丁○○。後甲○○等人駕車
    迅速離去，而員警接獲報案迅至現場處理。
二、案經經自訴人丙○○、丁○○提起自訴；反訴人甲○○提起反訴。
    理  由
壹、本訴部分：
一、訊據上訴人即被告甲○○矢口否認有何糾眾共同毆打自訴人二人成傷，亦無毀損
    自訴人丁○○車輛玻璃之情事，並辯稱：伊自柯添煙家中離去後，非但未為任何
    糾眾毆打自訴人丙○○、丁○○之行為，且亦不曾為砸毀丁○○座車之事云云，
    並提出當時其持用0000000000號行動電話之通聯紀錄為證，以資證明
    其並無使用該行動電話聯絡他人，糾眾為上開犯行云云。
二、經查：
（一）被告甲○○如何與七、八名左右之已成年人，分持不明器物，於前揭產業道路
      ，擊毆自訴人丙○○、丁○○及砸毀自訴人丁○○所駕駛之自小客車，致自訴
      人丙○○、丁○○受有如事實欄所載之傷及前揭車牌號碼Ａ５─６５１０號自
      小客車玻璃損壞等情，迭據自訴人丙○○、丁○○於原審審理及本院調查、審
      理時指訴綦詳，且有診斷書及照片等在卷可稽（見原審卷第四至九頁）。
（二）證人即當時到現場處理警員張明結於原審審理時證稱：我們在半路上攔到丁○○開車，他的車子破掉˙˙，我看他們有受傷˙˙後來他們有找我說要作筆錄
      我問他們是什麼關係，他說要提出傷害告訴˙˙當時伊看到車輛（受損）情形
      ，如（卷內）照片所示等語（見原審卷第九十四、九十六頁），證人即亦到現
      場處理警員戴文信證稱：我們到達現場看到丙○○妻舅（指丁○○）的車子玻
      璃破裂˙˙有看到丙○○、丁○○之頭部受傷流血等詞（見原審卷第九十八、
      九十九頁），另證人即柯添煙之妻劉明珠亦證稱：有看到丙○○、丁○○頭部
      流血等語（見原審卷第八十七頁），證人王炳南亦證稱：在柯添煙的門口甲○○要開車走時丁○○來，丁○○有追上去，但甲○○已經將車子的門關上開走
      。我那時跟柯添煙在他家我有聽到打架聲音，我去看時丁○○車子的車窗玻璃
      破了，我跑過去時已經沒有看到打架情形。因為當時打架地點離柯添煙家一二
      百公尺，且有彎道等情（見原審卷第五十九、六○頁），參諸自訴人丙○○前
      甫因與被告甲○○發生糾葛，被告甲○○並遭自訴人丙○○毆打成傷（如後詳
      述），及自訴人二人所受傷勢及車損狀況，應係遭多人共同實施方得以致成等
      情，顯見自訴人二人所受之傷及車損，應係被告甲○○前遭自訴人丙○○毆傷
      ，心有不甘，糾眾所為，否則焉有如此恰巧之理？是自訴人上開所指訴被害之
      情節，即非屬無據，堪足採信。再觀被告甲○○所提出其當時持用之0000
      000000號行動電話之通聯紀錄（附於本院卷內），案發當時雖無撥打該
      行動電話之情形，然觀彰化縣福興鄉與鹿港鎮係緊鄰鄉鎮，二者之繁華處更係
      一橋或咫尺之隔，因之，被告甲○○於柯添煙住處遭自訴人丙○○毆打後，於
      短時間內，以其他方式糾眾前來尋釁，自屬輕易之事。自難僅憑該行動電話之
      通聯紀錄，遽採為有利於被告甲○○之認定。
（三）又按殺人未遂與傷害罪之區別，係以行為人於行為之際，於主觀上有無殺意為
      斷。至被害人受傷處所是否致命部位，及傷痕之多寡，輕重如何，僅足供認定
      有無殺意之參考，原不能為區別殺人未遂與傷害罪之絕對標準，若行為人無使
      他人喪失性命之故意，要難遽以殺人未遂罪論處。查自訴人丙○○與被告甲○○二人原即認識，雖其二人前甫因發生爭執，惟此乃偶發之事件，且觀自訴人
      二人與被告甲○○前素無深仇大恨，此亦為自訴人所自承在卷，衡情被告甲○○當不致僅因上開細故而驟下殺機，欲置自訴人二人於死地，此參諸自訴人二
      人所受傷勢多係淤、挫傷，未有類似顱骨受損、身體受尖銳物剌裂等傷，益可
      明證。是堪認被告甲○○等人當時應僅係出於普通傷害之犯意。則自訴人二人
      僅因渠等受擊部位為人體頭部，遽認被告甲○○當時即具有殺人之犯意，自有
      未洽。
（四）綜上所述，被告甲○○上開所辯，顯為卸責之詞，不足採信。其涉犯傷害、毀
 損等犯行，堪以認定。
三、核被告甲○○所為，係犯刑法第二百七十七條第一項之傷害罪及同法第三百五十
    四條之毀損罪。自訴人之自訴意旨，對被告所犯上開傷害罪名之認定，均誤認係
    犯殺人未遂罪嫌云云，已如前述，顯有所誤解，惟因自訴案件之法院判決，有關
    法條之適用，並不受自訴意旨之拘束，是就該部分自毋庸變更自訴法條或不另為
    無罪之諭知。被告甲○○與七、八名之成年人，就毆傷自訴人丙○○、丁○○及
    毀損自訴人丁○○所駕駛之車牌號碼Ａ５─６５１０號自小客車玻璃之犯行，彼
    此間有犯意聯絡及行為分擔，均應論以共同正犯。被告甲○○所為上開二次傷害
    行為，時間緊接，且觸犯構成要件相同之罪名，顯係基於概括犯意為之，為連續
    犯，應論以一罪，並依法加重其刑。被告甲○○所犯前開傷害、毀損二罪，犯意
    各別，罪質互異，應予分論併罰。原審審酌被告甲○○之犯罪動機、目的、手段
    、所生之危害及犯罪後之態度等一切情狀，依刑法第二十八條、第五十六條、第
    二百七十七條第一項、第三百五十四條、第四十一條第一項前段，罰金罰鍰提高
    標準條例第一條前段、第二條之規定，就連續傷害罪部分，判處被告甲○○有期
    徒刑五月；毀損罪部分，判處被告甲○○拘役五十日，並均諭知易科罰金之折算
    標準，並說明被告甲○○等人行兇之器物，既未扣案，且所有權誰屬不明，故不
    為沒收之諭知。經核其認事用法及量刑均為妥適，並無任何違法或不當之處。是
    被告甲○○上訴意旨猶否認犯行；自訴人丁○○上訴意旨指稱原審對被告甲○○
    量刑過輕云云，均不足採。其等上訴均為無理由，應予駁回。
貳、反訴部分：
一、訊據上訴人即反訴被告丙○○矢口否認有何傷害反訴人甲○○之犯行，辯稱：當
    時係反訴人甲○○向其衝過來，伊並無毆打反訴人甲○○之行為云云。
二、經查：
（一）反訴被告丙○○確有於柯添煙上開住處，毆打反訴人甲○○，使其受有如事實
      欄所示之傷害等情，業據反訴人甲○○於原審審理及本院調查、審理時指訴綦
      詳，復有診斷證明書一紙在卷可佐（見原審卷第三十六頁），又當時目擊證人
      王炳南於原審審理時亦到庭證稱：丙○○將鑰匙撿起來後，丙○○就用手打甲○○的頭部˙˙丙○○有撿鑰匙後就一拳打過去等語（見原審卷第五十七、一
      一八頁），另證人柯添煙於原審亦證稱：後來丙○○打甲○○一下等情（見原
      審卷第五十二頁），參諸反訴被告丙○○亦坦認當時確有與反訴人甲○○發生
      拉扯等情，足認反訴人甲○○上開指訴遭毆打成傷乙節，堪足採信。
（二）綜上所述，反訴被告丙○○上開所辯，顯為圖卸之詞，不足採信。是反訴被告
      丙○○涉犯傷害之犯行，亦堪以認定。
三、核反訴被告丙○○所為，係犯刑法第二百七十七條第一項之傷害罪。原審審酌反
    訴被告丙○○之犯罪動機、目的、手段、所生之危害及犯罪後之態度等一切情狀
    ，依刑法第二百七十七條第一項、第四十一條第一項前段，罰金罰鍰提高標準條
    例第一條前段、第二條之規定，將反訴被告丙○○判處有期徒刑二月，並諭知易
    科罰金之折算標準，經核其認事用法及量刑均為妥適，並無任何違法或不當之處
    。是反訴被告丙○○上訴意旨猶否認傷害犯行，自不足取。其上訴為無理由，應
    予駁回。
參、末按刑事訴訟法於九十二年二月六日修正公布，並於同年九月一日施行生效，其
    中修訂之刑事訴訟法第三百十九條第二項規定，自訴之提起，應委任律師行之；
    其修訂同法第三百二十九條第二項並規定，自訴人未委任代理人，法院應定期間
    以裁定命其委任；逾期仍不委任者，應諭知不受理之判決。查本件自訴人係於九
    十二年五月十五日提起本件自訴；反訴人甲○○則係於九十二年五月二十八日提
    起本件反訴，有該原審收狀所蓋於自訴狀及反訴狀之收狀章可憑，則自訴人提起
    自訴、反訴人甲○○提起反訴時，上開新修訂之規定既尚未施行生效，為保障人
    民已依法取得之訴訟權，自不因嗣上開修正之法律而予剝奪，是自訴人提起本件
    自訴、反訴人甲○○提起本件反訴時，依修訂前之法律規定，既未必須委任律師
    強制代理，自不得因其後上開法律之修正，而對自訴權之行使更有所限制而受影
    響，故本件自毋庸依上開新修訂刑事訴訟法第三百二十九條第二項之規定，以裁
    定限定期間命自訴人及反訴人甲○○委任律師代理人，換言之，本件於上開新法
    施行後之第一審自訴及第二審上訴行為，自訴人及反訴人甲○○均無委任律師為
    代理人之必要，故仍可由自訴人與反訴人本人為之（參台灣高等法院九十二年八
    月刑事訴訟新制法律問題研討會提案第十六號，登載於司法院九十二年八月刑事
    訴訟法新制法律問題彙編第七十三至七十六頁），附此敘明。
肆、據上論斷，應依刑事訴訟法第三百六十八條判決如主文。
中      華      民      國    九十二    年     十二     月    三十一    日
       臺灣高等法院臺中分院刑事第八庭
                                          審判長法  官  羅  得  村
                                                法  官  劉  榮  服
                                                法  官  黃  文  進
右正本證明與原本無異。
本件自訴人二人，就自訴被告甲○○殺人未遂部分得上訴，餘均不得上訴。
如不服本判決應於收受送達後十日內向本院提出上訴書狀，其未敘述上訴之理由者並
得於提起上訴後十日內向本院補提理由書（均須按他造當事人之人數附繕本）。
                                                書記官  許  麗  花
中      華      民      國      九十三   年       一      月     二     日
附錄論罪科刑條文：
刑法第二百七十七條第一項：
傷害人之身體或健康者，處三年以下有期徒刑，拘役或一千元以下罰金。
刑法第三百五十四條：
毀棄、損害前二條以外之他人之物，或致令不堪用，足以生損害於公眾或他人者，處
二年以下有期徒刑、拘役或五百元以下罰金。
                                                                        Ｆ


司法院資訊處製作；財團法人民間司法改革基金會備份。
